臺灣高等法院臺中分院刑事判決　　　　　　　　　　九十年度上易字第二二三一號
　　上　訴　人　戊○○
　　即　被　告
右上訴人因業務侵占等案件，不服臺灣臺中地方法院八十八年度易緝字第六七六號中
華民國九十年九月十九日第一審判決（起訴案號：臺灣臺中地方法院檢察署八十七年
度偵字第七一一二號、第九四五五號暨移送併辦案號：同署八十七年度偵字第六０五
五號），提起上訴，本院判決如左：
    主      文
上訴駁回。
    事      實
一、戊○○係址設臺中市○○區○○路四段一五一號「大正汽車股份有限公司（以下
    簡稱大正公司）」之業務員，負責大正公司大雅分公司之車輛銷售業務、收取客
    戶所繳納之車款及為客戶辦理分期付款之貸款事宜等業務，為從事業務之人。詎
    戊○○竟基於意圖為自己不法所有之概括犯意，於任職期間內，利用其於八十五
    年十二月間及八十六年六、七月間，分別銷售日產汽車予客戶丙○○（購車日期
    為八十五年十二月十四日）、己○○（購車日期為八十五年十二月二十八日）、
    辛○○（購車日期為八十六年六月十二日）及丁○○（購車日期為八十六年七月
    二十五日）等人，而向臺灣第一信託投資股份有限公司（以下簡稱第一信託公司
    ）、英商標準渣打銀行股份有限公司臺北分公司（以下簡稱渣打銀行）辦理汽車
    貸款（詳如附表所示），嗣後因己○○、辛○○、丁○○等三人改以現金支付購
    車尾款，並要求戊○○替渠等撤銷銀行貸款，惟戊○○不僅未至銀行撤銷貸款，
    且為防止他人發現乃以按月支付銀行利息之式，將己○○、辛○○、丁○○等三
    人改以現金支付購車尾款所交付之現金，在未經徵得己○○、辛○○、丁○○等
    三人之同意，以變易持有為所有之意，不僅未將上開尾款現金繳交至第一信託公
    司及渣打銀行撤銷貸款，竟擅自將其因業務上所收取己○○、辛○○、丁○○等
    三客戶所繳交如附表所示編號二、三、四號之購車現金尾款，侵占入己。迨戊○○因無能力支付利息，己○○、辛○○、丁○○等三人於八十七年二月間接獲銀
    行之催款通知書，始知悉上情。另客戶丙○○購車款實係交付新臺幣（下同）四
    十萬元予戊○○收受，並向戊○○表示僅欲向銀行辦理三十七萬元之汽車貸款，
    詎戊○○於收受上開現金四十萬元後，在亦未經徵得丙○○之同意，以變易持有
    為所有之意，僅將上開四十萬元中之二十二萬元現金繳交至第一信託公司，而擅
    自將其因業務上所收取丙○○所繳交之十八萬元，侵占入己，且戊○○為達到防
    止丙○○發現之目的，明知其並無制作權，竟在未經借款人丙○○及連帶保證人
    甲○○、王民昌等三人同意下，先持空白之車輛動產抵押契約書、動產擔保交易
    動產抵押設定登記申請書、購車貸款契約書、撥款授權書等文件交由丙○○同時
    簽章及交空白之購車貸款契約予甲○○、王民昌二人在上簽章為連帶保證人，事
    後則利用不知情之第一信託公司人員王啟民，並向王啟民佯稱丙○○之貸款金額
    為五十五萬元，而由王啟民在上開文件上填載貸款金額五十五萬元等之資料，並
    對第一信託公司提出行使，主張丙○○全部貸款金額為五十五萬元，待貸款撥下
    後即用以支付大正公司之汽車尾款，足以生損害於丙○○、甲○○、王民昌等三
    人，迄丙○○於一年後欲提前清償貸款時，至第一信託公司會算時始發覺上情。
二、案經大正公司之代表人庚○○、丁○○、己○○分別訴請臺灣臺中地方法院檢察
    署檢察官偵查起訴及辛○○訴由臺灣臺中地方法院檢察署檢察官偵查移送併案審
    理。
    理      由
一、被告戊○○經合法傳喚，無正當理由不到庭，惟於原審法院審理時訊據被告戊○○對於右揭事實，矢口否認有何連續業務侵占及行使偽造私文書之犯行，被告於
    原審審理時辯稱：己○○、辛○○、丁○○三人，原係欲辦理貸款，並經銀行辦
    理徵信及確認貸款金額，惟己○○、辛○○、丁○○三人事後表示要一次還清尾
    款不願辦理貸款，但因提前解約還款需付銀行違約金，己○○、辛○○、丁○○
    等三人均不願意，伊乃向渠三人表示伊同事陳啟長、李沂長、吳郁政、陳月圓因
    缺錢花用，可將錢先借給他們，利息由他們繳交，並經己○○、辛○○、丁○○
    三人同意，是吳郁政他們把責任推到伊身上，伊根本沒有拿到錢；另丙○○只付
    十幾萬元，所以才辦理五十五萬元之貸款，伊並沒有業務侵占之行為，也沒有行
    使偽造私文書之犯行云云。惟查：右揭事實，業據告訴人大正公司之代理人李憲
    文、壬○○及告訴人己○○、辛○○、丁○○與丙○○等人於檢察官偵查中、原
    審審理暨本院調查時到庭指訴綦詳，復經證人甲○○（即丙○○之妻）於偵訊、
    審理時證述明確；另其中有關丁○○、己○○、辛○○部分核與被告於八十七年
三月十九日所親自書具之自白書（此自白書係被告所寫亦為被告所坦認）內容相
    符，且證人陳啟長、吳郁政等二人於檢察官偵訊中及原審審理時固均承認有向被
    告借款，惟均不知係客戶之購車款項；證人李沂長則證稱：伊係八十四年間向戊○○借款六十萬元，但八十六年在大正公司時並未向戊○○借錢等語（詳見八十
    七年度偵字第七一一二號偵卷第六十九頁背面），又原審法院訊問證人即被告與
    丙○○簽章付款時之在場人李美月亦結稱：「伊有在場，被告都是拿空白的資料
    給丙○○簽，丙○○當場交付了四十萬元給被告，並沒有說其中的十八萬元要如
    何處理，而是說四十萬元均是頭期款」等詞（詳見原審卷九十年五月三十日審判
    筆錄），足認被告上開所辯顯均係事後圖卸刑責之詞，要無可採。此外，復有車
    輛動產抵押契約書、動產擔保交易動產抵押設定登記申請書、購車貸款契約書、
    撥款授權書、切結書、第一信託緊急通知書及大正公司預約單等影本附卷可稽。
    又被告任收款業務，對所收得之款項，明知應依購車客戶之指示辦理，竟未依客
    戶之指示辦理，且挪為己用，至今猶未清償完畢，其具為自己不法所有之意圖甚
    明，本件事證明確，被告犯行洵堪認定。
二、核被告所為，係犯刑法第三百三十六條第二項之業務侵占罪及同法第二百十六條
    、第二百十條之行使偽造私文書罪。又公訴人起訴事實雖未敘及被告持交空白之
    購車貸款契約書予甲○○、王民昌二人在上簽章為連帶保證人，並持以行使主張
    之行使偽造私文書之犯行，然此部分事實與公訴起訴之犯罪事實（指丙○○部分
    ）既有想像競合犯之裁判上一罪關係，應為起訴效力所及，自在本院所得審理之
    範圍，併予敘明（最高法院七十三年度台上字第三六二九號判例意旨參照）。另
    被告於丙○○購車貸款契約上同時偽造不同被害人（即丙○○、甲○○、王民昌
    ）之私文書，因侵害數個人之法益，係一行為觸犯數個偽造私文書之罪名，係屬
    同種想像競合犯，應依法論處偽造私文書罪。再被告偽造私文書後持以行使，偽
    造之低度行為，應為行使之高度行為所吸收，不另論罪。又查被告利用不知情之
    第一信託公司人員王啟民填寫購車貸款契約等文件，並提出主張行使，此部分被
    告係屬間接正犯。另查被告先後多次業務侵占之犯行，時間緊接，所犯構成要件
    相同，顯係出於概括之犯意反覆為之，為連續犯，依刑法第五十六條規定，以一
    罪論，並加重其刑。再查被告所犯上開行使偽造私文書罪與業務侵占罪二罪之間
    ，有方法、結果之牽連關係，為牽連犯，依刑法第五十五條之規定，應從較重之
    業務侵占罪處斷。原審引用刑法第五十六條、第三百三十六條第二項、第二百十
    六條、第二百十條、第五十五條，罰金罰鍰提高標準條例第一條前段之規定，並
    審酌被告之平日素行、犯罪之動機、目的僅為圖得一己之私利、手段、所侵占財
    物之次數、金額、所生危害及犯罪後未能坦承犯行態度尚非屬良好，與事後仍未
    與被害人等人達成和解並賠償損害等一切情狀，量處有期徒刑十月。且認被告所
    行使偽造之私文書（即被告所持空白之車輛動產抵押契約書、動產擔保交易動產
    抵押設定登記申請書、購車貸款契約書、撥款授權書交由丙○○同時簽章及持交
    空白之購車貸款契約書予甲○○、王民昌二人在上簽章為連帶保證人）上之丙○○、甲○○、王民昌等三人之簽名及印章均係被害人丙○○、甲○○、王民昌三
    人親自簽名蓋章，且上開購車貸款契約書等文件亦均已交付予第一信託公司收受
    ，而屬第一信託公司所有，均不予宣告沒收。其認事用法均無違誤，量刑亦甚妥
    適，被告以前開情詞指謫原審判決不當，空言否認，提起上訴，被告之上訴，即
    無理由，應予以駁回。
三、被告戊○○經合法傳喚，無正當理由不到庭，爰不待其陳述，逕行判決。
據上論斷，應依刑事訴訟法第三百六十八條、第三百七十一條，判決如主文。
本案經檢察官乙○○到庭執行職務。
中      華      民      國      九十一     年     四      月    三十    日
                                臺灣高等法院臺中分院刑事第三庭
                                      審判長法  官  陳  朱  貴
                                            法  官  廖  柏  基
                                            法  官  胡  忠  文
右正本證明與原本無異。
如不服本判決應於收受送達後十日內向本院提出上訴書狀，其未敘述上訴之理由者並
得於提起上訴後十日內向本院補提理由書（均須按他造當事人之人數附繕本）。
                                            書記官  林  世  傑
中      華      民      國      九十一     年     五      月     一     日
附錄本案論罪科刑法條：
刑法第三百三十六條第二項：
對於業務上所持有之物，犯前條第一項之罪者，處六月五年以下有期徒刑，得併科三
千元以下罰金。
刑法第二百十六條（行使偽造變造或登載不實之文書罪）：
行使第二百十條至第二百十五條之文書者，依偽造、變造文書或登載不實事項或使登
載不實事項之規定處斷。
刑法第二百十條（偽造變造私文書罪）：
偽造、變造私文書，足以生損害於公眾或他人者，處五年以下有期徒刑。
                                                                        Ｒ
附    表：
編號：客戶名稱  購車日期    貨款金額（新臺幣）貨款銀行        備  註
一、  丙○○    八十五年十  五十五萬元        第一信託公司  原欲貸款三十
                二月十四日                                  七萬元（超貸
                                                            十八萬元）。
二、  己○○    八十五年十  五十萬元          第一信託公司  未撤銷貸款，
                二月二十八                                  侵占所收現金
                日                                          尾款。
三、  辛○○    八十六年六  六十三萬元        第一信託公司  同        上
                月十二日
四、  丁○○    八十六年七  五十五萬元        渣打銀行      同上
                月二十五日
                                                                       Ｒ
